【裁判字號】    96,訴,824
【裁判日期】    970821
【裁判案由】    確認債權存在
【裁判全文】
臺灣板橋地方法院民事判決               96年度訴字第824號
原      告  丙○○
訴訟代理人  許世烜律師
複代 理 人  黃麗蓉律師
被      告  乙○○
                    原住 43.
                    原住上海市.
被      告  上海商業儲蓄銀行股份有限公司
法定代理人  邱怡仁
訴訟代理人  甲○○
            丁○○
            戊○○
上列當事人間請求確認債權存在等事件，於中華民國97年8月7日
言詞辯論終結，本院判決如下：
    主          文
被告乙○○於中華民國九十三年二月十六日向被告上海商業儲蓄
銀行股份有限公司所為拋棄其對於被告上海商業儲蓄銀行股份有
限公司之存款債權之意思表示於如附表所示之金額範圍內，應予
撤銷。
確認被告乙○○對被告上海商業儲蓄銀行股份有限公司有如附表
所示金額之債權存在。
原告其餘之訴駁回。
訴訟費用由被告乙○○負擔。
    事 實 及 理 由
壹、程序方面：
一、被告乙○○經合法通知，未於言詞辯論期日到場，核無民事
    訴訟法第386 條各款所列情形，該部分爰依原告之聲請，由
    其一造辯論而為判決。
二、本件原告原以被告之分支機構「上海商業儲蓄銀行股份有限
    公司新莊分公司」為被告提起本件訴訟，惟原告已於訴訟進
    行中更正為被告之本公司名稱「上海商業儲蓄銀行股份有限
    公司」（下稱上海商業銀行）為本件事件之被告，按分公司
    乃為受本公司管轄之分支機構，並非獨立之權利義務主體，
    故原告將當事人之名稱予以更正為本公司名稱，合於法律規
    定，且不涉及訴之變更，應將被告之名稱更正如本件之記載
    。
三、又按訴狀送達後，原告不得將原訴變更或追加他訴，但有請
    求之基礎事實同一或不甚礙被告之防禦及訴訟之終結者，不
    在此限，民事訴訟法第255 條第1 項第2 款、第7 款分別定
    有明文。本件原告起訴時原聲明請求判決如下述之第1 項先
    位聲明所示，惟於本件訴訟繫屬中，又追加下述第2 項備位
    聲明所示，其追加之備位聲明，經核與起訴主張之請求之基
    礎事實同一，且不甚礙被告之防禦及訴訟之終結，原告所為
    訴之變更、追加，合於前揭法條規定，應予准許。
四、按確認法律關係之訴，非原告有即受確認判決之法律上利益
    者，不得提起之，民事訴訟法第247 條第1 項前段定有明文
    。所謂即受確認判決之法律上利益，係指因法律關係之存否
    不明確，致原告在私法上之地位有受侵害之危險，而此項危
    險得以對於被告之確認判決除去之者而言，故確認法律關係
    成立或不成立之訴，苟具備前開要件，即得謂有即受確認判
    決之法律上利益，縱其所求確認者為他人間之法律關係，亦
    非不得提起（最高法院27年台上字第316 號、42年台上字第
    1031號、52年台上字第1240號判例意旨參照）。本件原告主
    張對被告乙○○有票款債權，經聲請法院扣押被告乙○○對
    被告上海商業銀行之存款債權時，遭被告上海商業銀行聲明
    異議並否認有任何債權存在，被告上海商業銀行則以被告乙
    ○○否認曾向渠申請開立存款帳戶為由，抗辯被告乙○○未
    對渠有任何存款債權存在，以致原告對被告乙○○之債權未
    獲受償，是原告對被告乙○○之債權在私法上之地位即有受
    侵害之危險，且此項危險得以本件確認訴訟除去，是本件自
    有即受確認判決之法律上利益，均合先敘明。
貳、當事人之主張：
一、原告方面：
    聲明：
  (一)先位聲明：確認被告乙○○對被告上海商業銀行有如附表
      所示金額之債權。
  (二)備位聲明：
    １、被告乙○○於民國93年2 月16日向被告上海商業銀行所
        為拋棄其存款之意思表示，應予撤銷；被告上海商業銀
        行應將已結清之被告乙○○之存款帳戶（帳號：000000
        0000-0 000）及存款金額回復結清前之原狀。
    ２、確認被告乙○○對被告上海商業銀行有如附表所示金額
        之債權。
    其陳述及所提出之證據如下：
(一)被告乙○○與原告在大陸地區合作投資房地產，雙方於91年
    2 月12日訂立合作協議書，約定由原告先墊付資金，被告乙
    ○○則簽發本票予原告作為擔保，惟因被告乙○○未能返還
    墊款，所簽發本票又未獲兌現，原告乃向臺灣臺北地方法院
    聲請裁定上開本票准予強制執行，經該院以95年度票字第55
    034 、第55035 號民事裁定獲准。嗣經原告調查被告乙○○
    在臺灣地區有無財產，依渠94年度綜合所得稅各類所得清單
    所示，渠於94年度自被告上海商業銀行獲得利息76,956元，
    至少有相當於5,000,000 元之存款，遂依前揭民事確定裁定
    ，就被告乙○○之財產於如附表所示金額之範圍內聲請強制
    執行，其中被告乙○○對被告上海商業銀行之存款債權部分
    ，經該院囑託鈞院執行，鈞院即於96年2 月15日以板院輔96
    執梅字第9756號執行命令扣押被告乙○○對被告上海商業銀
    行之存款債權，詎被告上海商業銀行遲至96年3 月6 日向鈞
    院聲明異議並表示被告乙○○開立之第00000000000000帳號
    （以下稱系爭帳戶）帳戶已結清，無任何債權存在。然而，
    被告乙○○人在大陸地區，未曾返國，不可能回國解約提領
    ，是被告上海商業銀行表示被告乙○○對渠未有債權存在一
    節，顯然可議，爰依強制執行法第120 條第2 項規定提起本
    訴。
(二)鈞院早在95年12月1 日即發出執行命令予被告上海商業銀行
    ，且被告上海商業銀行自承於同年12月6 日收到執行命令，
    卻於96年1 月30日始結清帳戶，若被告上海商業銀行認系爭
    帳戶係遭冒名開戶，為何不早早關閉，90至95年度卻仍撥付
    被告乙○○利息76,956元？令人懷疑是配合被告乙○○脫免
    執行。
(三)對被告抗辯之駁辯：
  １、自被告上海商業銀行提出之被證一觀之，被告乙○○分別
      於90 年9月7 日及91年3 月29日出具授權書，倘被告乙○
      ○未在被告上海商業銀行開戶，為何要出具授權書委託他
      人向被告上海商銀調閱其存款帳戶與往來資料？為何要委
      託他人代為辦理存摺補發及印鑑變更？甚至又授權他人提
      交其印鑑（簽名）變更申請書及存摺補發申請書予被告上
      海商業銀行？由上開2 紙授權書所載授權事項內容，亦足
      以證明被告乙○○知悉其在被告上海商業銀行有開設帳戶
      並有意使用該帳戶，否則何必要辦理存摺補發及變更印鑑
      ？足證被告間有存款債權存在。
  ２、否認被告上海商業銀行所提出93年2 月16日信函之形式及
      實質真正。該信函未經認證或公證，其上之簽名、日期及
      內容均不能認係真正。且被告乙○○早於90年9 月間即委
      託律師向被告上海商業銀行調閱系爭帳戶相關資料，顯已
      知悉該帳戶係以其名義申請開立，何以相隔6 個月後復於
      91年3 月間再次委託律師調閱該帳戶資料，更遲至2 年後
      始出具書函聲明上情？要與常情有悖，是被告乙○○於93
      年2 月16日以上開書函否認系爭帳戶為其本人親自或授權
      他人申請開立一節並不可採。
  ３、雖被告上海商業銀行抗辯被告乙○○就系爭帳戶提起偽造
      文書告訴云云，惟臺灣臺北地方法院檢察署92年度偵字第
      396 號、92年度偵字第21204 號案件卷宗資料可證明系爭
      存款帳戶係被告乙○○授權訴外人葉莉莉所開立，因而被
      告乙○○所為告訴，業經不起訴處分確定。系爭帳戶係85
      年10月1 日以被告乙○○之名義申請開立，又於87年5 月
      19日以被告乙○○之名義申請更換印鑑等事實，有被告上
      海商銀提出之活期儲蓄存款印鑑卡影本2 紙及更換印鑑申
      請書影本1 份可稽；惟被告乙○○於77年7 月23日即已遷
      出國外，且自同日出境後迄今，均未再入境，此有戶籍登
      記簿影本1 份足憑，依證人即被告上海商業銀行職員李其
      興於96年6 月7 日到庭證述「葉莉莉向其稱：是小姑乙○
      ○要他幫忙開戶」等語可知，被告乙○○確有授權其家人
      開立系爭帳戶。另由上開臺灣臺北地方法院檢察署偽造文
      書案卷資料可知，被告乙○○因前往北美地區發展，故其
      於臺灣之資產及事業，委由其家人代為處理，此有該偽造
      文書卷宗所附2 紙由被告乙○○與訴外人即被告乙○○之
      兄徐又中之約定書附卷可憑，應可證明被告乙○○確將其
      銀行往來之事務授權交由其家人全權處理。再參酌本件系
      爭帳戶開戶印鑑卡上方填有「大美」二字，所留電話為被
      告乙○○家族公司大美企業股份有限公司之電話，更足以
      證明被告乙○○有授權其家人處理銀行往來事務，且系爭
      存款帳戶之開戶、存款等，確係由被告乙○○之家人代理
      被告乙○○處理。又依鈞院96年度訴字第419 號案件96年
      9 月20日準備程序筆錄中訴外人即被告乙○○之父徐家駒
      證述可知，被告乙○○確授權訴外人即其母徐金淑英開立
      系爭帳戶，並由徐金淑英授權葉莉莉前往辦理。復參酌徐
      又中於刑事偽造文書案件中提出被告乙○○於83年5 月16
      日所簽署之約定書內容，徐家駒既為受託辦理被告乙○○
      在臺灣地區財產及稅務相關事宜之人，其對於受託處理事
      務之範圍當知之甚詳，故徐家駒證稱其配偶徐金淑英依照
      上開約定書所載委託代為處理銀行來往事務之旨，指示其
      媳婦葉莉莉向被告上海商業銀行申請開立系爭帳戶堪信為
      真實。
  ４、再者，徐家駒曾委任律師於91年4 月22日函覆被告乙○○
      委任之曾月娟律師，表示其自83年6 月起，將各項相關收
      入及上海房租收入等共作14次分配，其中分予被告乙○○
      之新臺幣金額，累積至當時止，為在台北銀行之存款餘額
      17,608,262元。經核對本件系爭帳戶自90年12月21日止至
      91年6 月21日止之間存款餘額，恰為前開金額，則徐家駒
      所稱存款即係指本件系爭存款帳戶中之存款，且台北銀行
      即被告上海商業銀行，非被告上海商業銀行以外之另一家
      「台北銀行」。足見系爭存款帳戶係由被告乙○○授權而
      由其家人代為開戶，帳戶中存款係被告乙○○在其家族事
      業所應受分配之所得。由上開2 紙約定書內容可知，該約
      定書乃係就其等家族企業之經營權劃分之協議，亦可證明
      被告乙○○對其在臺灣地區另有家族企業之股份並非毫無
      所悉，堪認被告乙○○自始即知悉其父徐家駒贈與該三家
      公司股份之事且已經渠允受，且已為股權之移轉，則該等
      公司基於被告乙○○股東身份而匯入各該公司因發放股利
      及辦理減資之款項，自應屬被告乙○○所有。
  ５、至於被告乙○○為何會授權在先，又事後否認，並對其家
      人提起刑事告訴，此由該刑事偽造文書案件卷宗內徐又中
      之答辯陳述即可知悉，蓋被告乙○○因違反徐家駒就大美
      企業集團之佈局，大肆借款收購股權欲併購大美公司在美
      國之資產，徐家駒因而對被告乙○○向美國法院提起訴訟
      阻其合併計畫；且被告乙○○因未向美國稅務局申報其在
      臺灣之資產，恐受鉅額處罰，乃對其兄、嫂提起刑事告訴
      ，否認登記於其名下之資產。該案之不起訴處分書內亦認
      定，徐家駒為家族企業之家長，就家族成員即其子女徐又
      中、被告乙○○於公於私方面均有所授權、分派，由此益
      證系爭存款帳戶之開戶申請確有被告乙○○之授權，被告
      上海商業銀行之主張並不可採。按契約之成立非必當事人
      雙方當面表意而成立，苟由他人從中間接洽，雙方意思表
      示歸於一致，契約即為成立（最高法院21年台上字第1807
      號判例參照）。被告乙○○既有授權其家人開立系爭帳戶
      ，因其與被告上海商業銀行間消費寄託關係已成立，且帳
      戶內存款已遭鈞院扣押，不容被告乙○○事後否認或撤回
      其授權開戶之事實。
  ６、又按消費寄託契約並非要式契約，被告上海商業銀行所提
      出之存款業務手冊之規定，非契約文件，而係該銀行之內
      部規定，用以約束其內部承辦人員。本件開戶時或許被告
      上海商銀內部承辦人員有違反其業務手冊之規定，亦僅生
      該員是否應予處分之問題，不能因此影響系爭帳戶之權利
      歸屬，而主張本件系爭存款帳戶消費寄託契約不成立。況
      消費寄託契約之成立不一定須由寄託人本人將金錢或代替
      物交付予受寄人，由其他人交付均無不可，故被告上海商
      業銀行抗辯系爭帳戶之存款係由徐家駒存入而主張其與被
      告乙○○間並無消費寄託關係，顯不可採。被告上海商業
      銀行復以中央銀行函釋抗辯系爭帳戶為遭歹徒冒名之存款
      帳戶，金融業者可自行辦理結清。惟系爭帳戶係葉莉莉代
      為開戶，並非遭歹徒冒名開戶者，被告上海商業銀行舉此
      函釋認其有權自行辦理結清，顯無理由。
  ７、被告上海商業銀行雖抗辯被告乙○○於93年2 月16日出具
      之書函即有拋棄系爭帳戶內存款之意思云云，惟揆諸該書
      函之內容，僅聲明系爭帳戶任何存提交易紀錄非其所為，
      且同意被告上海商業銀行「處理」該帳戶內存款，不必然
      即有拋棄系爭帳戶內存款之意思。縱認被告乙○○於93年
      2 月16日發文予被告上海商業銀行之信函可解為渠拋棄系
      爭帳戶存款債權之意思，惟原告對被告乙○○之票據債權
      係發生於93年2 月16日以前，且被告乙○○對被告上海商
      業銀行就系爭帳戶之存款債權恐因渠無償拋棄行為而消滅
      ，以致有害於原告之債權，被告上海商業銀行甚至已將系
      爭帳戶結清並將其內存款撥入其他應付款項下，爰依民法
      第244 條第1 項規定請求撤銷被告乙○○拋棄之意思表示
      ，並依同條第4 項規定請求被告上海商業銀行回復原狀。
      債權回復後，原告即得請求確認債權存在。
(四)證據：提出被告上海商業銀行96年3 月6 日聲明異議狀、91
    年2 月12日簽訂之合作協議書、被告乙○○之護照資料頁、
    被告乙○○之中華民國國民身分證、被告乙○○94年度綜合
    所得稅各類所得資料清單、臺灣臺北地方法院檢察署92年度
    偵字第396 號、92年度偵字第21204 號檢察官不起訴處分書
    、83年5 月16日簽署之約定書、常在國際法律事務所91年4
    月22日（91）常訴字第05411 號函、徐又中92年8 月18日刑
    事答辯狀、本院板院輔95執助實字第3545號執行命令、本院
    96年度訴字第419 號案件被告上海商業銀行96年3 月15日之
    民事答辯狀及96年9 月20日準備程序筆錄、系爭帳戶交易往
    來明細等影本為證據，並聲請調查於94年起至96年扣押命令
    送達被告上海商業銀行之日止被告乙○○之入出境資料，並
    命被告上海商業銀行提出被告乙○○存款帳戶結清之申請書
    與傳票等全部文件，及被告乙○○之存款帳戶94年起至96年
    扣押命令送達被告上海商業銀行之日止之全部存提明細。
二、被告上海商業儲蓄銀行股份有限公司方面：
    聲明：請求駁回原告之訴。
    其陳述及所提出之證據如下：
(一)被告乙○○分別於90年9 月及91年11月間委請曾月娟律師向
    被告上海商業銀行查詢存款帳戶事宜，其間，被告乙○○委
    請律師向被告上海商業銀行表示，渠並未在被告上海商業銀
    行開立存款帳戶，要求被告上海商業銀行關閉渠名義之存款
    帳戶。此外，臺灣臺北地方法院檢察署於92年7 月間以北檢
    茂光九二偵三九六字第41339 號函表示，因偵辦偽造文書等
    案所需，要求被告上海商業銀行提供被告乙○○開立之系爭
    帳戶。其後，被告乙○○於93年2 月間，更以書函向被告上
    海商業銀行表明並未親自或授權他人於被告上海商業銀行開
    立帳戶，要求被告上海商業銀行關閉系爭帳戶，系爭帳戶內
    結存（含利息）亦非渠所有等語，而前開書函之乙○○簽名
    已經被告乙○○之父徐家駒先生於鈞院96年訴字第419 號訴
    訟事件中證言確實為被告乙○○之簽名。雖被告上海商業銀
    行因內部作業，遲延關閉系爭帳戶，處理存款帳務，且因系
    爭帳戶為85年間開立，與被告乙○○委請律師來行調閱及質
    疑系爭帳戶等情事，期間相距達6 年之久，開戶時日久遠，
    銀行人員異動，相關人、事、物，均難以肯認究竟85年間前
    來開立帳戶真正為何人，惟可確認之事實，為被告乙○○向
    被告上海商業銀行否認開立系爭帳戶以及帳戶存款為其所有
    ，被告上海商業銀行基於前述等情事，乃於96年1 月30日由
    被告上海商業銀行自行結清關閉系爭帳戶，款項轉存入被告
    上海商業銀行會計科目為其他應付款項下（帳號為第000000
    0 號）。
(二)承前所述，被告乙○○否認系爭帳戶存款所有權，並表示於
    被告上海商業銀行並無存款債權，是以被告上海商業銀行對
    於原告分別以鈞院95執助實字第3545號、96執梅字第4676號
    及96執梅字第9756號等強制執行事件之執行命令，以被告乙
    ○○於被告上海商業銀行並無存款債權而為聲明，要屬依法
    行使異議，確保權益。
(三)對原告主張不爭執之部分：
  １、鈞院以96年2 月15日板院輔96執梅字第9756號執行命令執
      行扣押被告乙○○對被告上海商業銀行之存款債權。
  ２、被告上海商業銀行對鈞院96執梅字第9756號執行命令，以
      被告乙○○對被告上海商業銀行無存款債權聲明異議。
(四)對原告主張之爭執及其理由：
  １、被告乙○○否認其本人或授權他人於被告銀行開立系爭帳
      戶，亦否認系爭帳戶存款所有權：
   (1)「金融機關與客戶間之乙種活期存款契約，具有消費寄託
      之性質」則為57年台上字第2965號判例要旨明載。金融機
      構存款契約之當事人為存款戶與銀行，由存款戶將金錢之
      所有權移轉於金融機關，並約定帳戶銀行返還相同數額之
      金錢，消費寄託契約即告成立。系爭帳戶於85年間以「乙
      ○○」之名開立，縱徐家駒所稱其以被告乙○○名義投資
      之大美、輔美等公司，並表示以存放台北銀行之存款以被
      告乙○○為受益人等語為真，前開「台北銀行」乙詞顯與
      被告上海商業銀行名稱不符。況被告乙○○曾委任曾月娟
      律師於93年2 月16日出具書面聲明來函表示「說明：一、
      本人從未親自或授權他人於貴行開立戶名為乙○○，帳號
      為000000 0000-0000之活期儲蓄存款帳戶，（略）。二、
      於上開帳戶或涉及該帳戶之任何交易活動或行為均與本人
      無關。其內結存（含利息）亦非本人所有，本人同意貴行
      得全權依法及貴行認為妥適之方法關閉該帳戶及處理帳戶
      內之存款。」被告乙○○否認於被告上海商業銀行開立存
      款帳戶，且依徐家駒之陳述，系爭帳戶所收受之存款，為
      徐家駒所存入，是系爭帳戶內之款項非被告乙○○交付，
      其本人既然無成立存款契約之意思，且金錢消費寄託之要
      物行為無具備，故與被告上海商業銀行間之金錢寄託契約
      自始無效，並不存在。是以被告上海商業銀行認為與被告
      乙○○間無金錢消費寄託法律關係之成立生效，系爭帳戶
      款項非被告乙○○所有。
   (2)再者，中央銀行業務局88年6 月3 日以（88）台央業字第
      0200771 號函對於冒名開立之存款帳戶，有關帳戶結清等
      疑義，提出釋疑：「說明：存款戶如經查證確遭冒名開戶
      者，因被冒名本人與金融業者並無訂立存款契約之意思，
      故該存款契約自始無效，金融業者不論該帳戶係屬支票存
      款、活期（儲蓄）存款或定期（儲蓄）存款皆應結清該帳
      戶，而其餘額則應俟依法可領取者申請給付時，再予處理
      。該存款戶如為活期（儲蓄）存款或定期（儲蓄）存款致
      須付利息之存款，基於，存款契約自始無效，應不能列為
      被冒名者之利息所得。」被告乙○○既已否認開立或授權
      他人開立，被告乙○○與被告上海商業銀行即無存在有存
      款寄託法律關係，縱然被告上海商業銀行關閉系爭帳戶之
      時點容有遲延，惟被告上海商業銀行關閉帳戶時點，係被
      告上海商業銀行帳務事務之處理，自始不存在之金錢寄託
      契約，不應因帳戶關閉時點遲延而發生不同之效力。被告
      乙○○否認開立帳戶，其本人並無成立存款契約之意思，
      被告上海商業銀行主動結清帳戶，由被告上海商業銀行自
      行在結清銷戶申請書上蓋用印章，辦理結清之手續，此有
      前揭中央銀行之釋疑函可稽。
  ２、代理權應基於本人之授權意思而生，然被告乙○○否認授
      權他人開立系爭帳戶：
   (1)按如為授權開戶應於印鑑卡作授權說明，然而系爭帳戶開
      戶印鑑卡上，除無存戶授權之說明外，開戶印鑑卡上印鑑
      留存之表示亦無代理人代理之表現，系爭帳戶並非以授權
      代理人代為開戶辦理。
   (2)即便原告所舉被告乙○○與徐又中之約定書為被告乙○○
      簽署，該約定書上記載「乙○○在台灣地區的財產及稅務
      有關銀行往來，由淑英代為處理」為真，然而，「銀行往
      來」係指就其現已經存在之銀行業務為往來，並不包括辦
      理新開立存款帳戶；且約定書之「淑英」如為原告所指被
      告乙○○之母親「徐金淑英」，約定書已明確指明係由名
      為「淑英」之人，乃為特定之人。原告恣稱「銀行往來之
      事務授權交由其家人全權處理」，乃原告任意擴張文意，
      無視本人真意，顯屬無理由。
   (3)被告乙○○在其93年2 月16日書面來函明確表示「說明：
      一、本人從未親自或授權他人於貴行開立戶名為乙○○，
      帳號為0000000000-0000之活期儲蓄存款帳戶，（略）」
      。
  ３、縱使系爭帳戶為被告乙○○本人開立或授權他人開立，然
      被告乙○○已表明拋棄系爭帳戶存款所有權：
   (1)縱使徐家駒欲以被告乙○○為系爭帳戶存款之受益人為真
      ，系爭帳戶為被告乙○○本人開立或授權他人所開立，然
      被告乙○○早於90年間即提出經我國駐外領事單位認證之
      授權書，委任曾月娟律師前來被告上海商業銀行查調資料
      ，更進一步於93年2 月16日以書面通知被告，表明「二、
      於上開帳戶或涉及該帳戶之任何交易活動或行為均與本人
      無關。其內結存（含利息）亦非本人所有，本人同意貴行
      得全權依法及貴行認妥適之方式關閉該帳戶及處理帳戶內
      之存款。」等語，就上開書面來函意思表示內容要可解為
      被告乙○○拋棄系爭帳戶款項請求權，按存款債權為權利
      之一種，得因拋棄而消滅，則該帳戶款項自被告乙○○表
      示非其所有之後，即與被告乙○○無關，非被告乙○○之
      財產。迄被告上海商業銀行96年3 月間收到鈞院96執梅字
      第97565 號執行命令之時，系爭帳戶款項早已非被告乙○
      ○所有，原告主張實屬無理由，應予駁回。
   (2)縱使系爭帳戶款項為被告乙○○之父徐家駒先生為分配其
      財產，以被告乙○○為受益人而存入，惟，被告乙○○業
      已否認系爭帳戶存款債權之所有，要可解為被告乙○○拒
      絕。
  ４、按銀行法第48條第2 項規定，銀行對於顧客存款等相關資
      料，應保守秘密，銀行除依法律或主管機關規定外，不得
      向存戶以外之人提供該等資料。被告乙○○得知於被告上
      海商銀存在有其「乙○○」姓名、資料之存款帳戶，為確
      認遭人冒名開戶，乃有查閱該帳戶相關資料之需，而當時
      於被告上海商業銀行所留存及登載之戶名、資料係記載為
      「乙○○」姓名、身分證字號與其他個人資料，系爭帳戶
      形式上記載屬被告乙○○所有，因此，被告乙○○在查閱
      該等資料及確認遭第三人冒名開戶前，於所出具之授權書
      授權事項，應敘明係為調閱其本人存款帳戶資料。且因屬
      遭第三人冒用姓名開戶，真正被告乙○○本人並無持有存
      摺、印鑑，為探究實情，取得相關資料，自有申請補發存
      摺等需，由此更可證明系爭帳戶為第三人冒用被告乙○○
      姓名與資料開戶。若依原告所言，被告乙○○須於授權書
      上否認系爭帳戶為其所開立，同時卻要求行使存戶本人始
      得行使之權利，調閱「乙○○」戶名帳戶之資料，原告主
      張實為矛盾。
  ５、依被告上海商業銀行存款業務手冊第1-5 頁即第三節一、
      （一）記載：「（一）存戶開戶時，應將其簽名或蓋章擇
      一或合併填蓋於本行印鑑卡。」以及同章節一、（七）載
      明「（七）存戶授權代理人具名簽章辦理存款往來者，支
      票存款應請存戶及被授權人填寫「授權書」，其他存款則
      應在印鑑卡上作授權之說明，（略）。」被告上海商業銀
      行於85年時，存戶欲辦理開立存款帳戶，無需填寫開戶申
      請書，僅由開立帳戶之人於被告銀行印鑑卡上蓋用留存印
      鑑式樣，是本件系爭帳戶並無徵取有開戶申請書。
  ６、退萬萬步言，倘被告上海商業銀行受不利判決，乃因被告
      上海商銀依被告乙○○之否認與其提出刑事告訴等行為而
      認系爭帳戶顯如被告乙○○所稱非其開立，屬遭他人冒用
      姓名、資料開戶之嫌，關於訴訟費用之裁判，依民事訴訟
      法第87條之規定為鈞院之職權，是懇請鈞院依民事訴訟法
      第81條規定判決由原告負擔，亦此敬請鈞院就原告聲明對
      被告為訴訟費用之請求部份為闡明而曉諭原告當庭捨棄請
      求。
  ７、原告除對鈞院96執梅字第9756號提起本件確認債權存在訴
      訟外，前已就鈞院95執助實字第3545號強制執行事件之異
      議，提出確認債權存在訴訟，經鈞院以96年訴字第419 號
      確認債權存在訴訟繫屬在案。原告再三聲請強制執行被告
      乙○○對被告上海商業銀行之存款債權以及更再提起確認
      債權存在之訴訟，致被告上海商業銀行須對各次強制執行
      事件依次聲明異議、應訴各訴訟，實難謂原告無浪費司法
      資源之嫌。雖各次執行或確認債權數額或許有異，因訴訟
      標的仍有相牽連關係，爰依民事訴訟法第205條規定，聲
      請鈞院就96年訴字第419 號與本件96年訴字第824 號二訴
      訟事件准予合併辯論，以避免衝突。
(五)證據：提出被告乙○○90年9 月7 日及91年3 月29日授權書
    、臺灣臺北地方法院檢察署92年7 月3 日北檢茂光九二偵三
    九六字第41339 號函、被告乙○○93年2 月16日來函、系爭
    帳戶之「支票存款/ 活期性存款結清銷戶申請書」、轉帳支
    出傳票及轉帳收入傳票、本院板院輔95執助實字第3545號執
    行命令、本院板院輔96執梅字第4676號執行命令、本院板院
    輔96執梅字第9756號執行命令、中央銀行業務局88年6 月3
    日（88）台央業字第0200771 號函、系爭帳戶自94年起至96
    年之交易明細、本院96年度訴字第419 號確認債權存在訴訟
    事件民事庭通知書與起訴狀、存款業務手冊第1-1 ～第1-5
    頁、存款印鑑卡等影本為證據，並聲請訊問證人李其興。
三、被告乙○○方面：被告乙○○經合法通知，未於言詞辯論期
    日到場，亦未提出準備書狀作何聲明或陳述。
參、本院依聲請向內政部入出國及移民署調取被告乙○○自民國
    40年起至96年6 月7 日間之入出境資料；並依職權調閱臺灣
    臺北地方法院檢察署92年度偵字第396 號偵查卷宗、本院96
    年度執字第4676號及96年度執字第9756號執行卷宗。
肆、得心證之理由：
一、本件原告主張其為被告乙○○之債權人，並提出合作協議書
    、本院民事執行處96年3 月13日板院輔96執梅字第9756號通
    知等影本（見本院卷一第6 、8 頁）為證據，且為被告所不
    爭執，則原告此部分主張自堪信為真實。原告另主張本院以
    96年2 月15日板院輔96執梅字第9756號執行命令執行扣押被
    告乙○○對被告上海商業銀行之存款債權，而被告上海商業
    銀行對上開執行命令以被告乙○○對被告上海商業銀行無存
    款債權聲明異議並表示系爭帳戶已結清，無任何債權存在等
    語，同為被告所不爭執，且有本院板院輔96執梅字第9756號
    執行命令（見本院卷一第48頁）、被告上海商業銀行96 年3
    月6 日聲明異議狀（見本院卷一第7 頁）等影本在卷可稽，
    是原告上開主張亦堪信為真實。又原告主張被告上海商業銀
    行存在有以「乙○○」姓名、資料所開立之第000000000000
    00帳號存款帳戶，亦為被告所不爭執，且有前揭帳戶之「支
    票存款／活期性存款結清銷戶申請書」（見本院卷一第42頁
    ）、轉帳支出傳票及轉帳收入傳票（見本院卷一第43頁）等
    影本附卷可憑，則原告此部分主張亦堪信為真實。
二、原告又主張前揭第00000000000000號帳戶為被告乙○○授權
    其家人向被告上海商業銀行申請開立，該帳戶內之存款亦為
    被告乙○○所有，縱認被告乙○○於93年2 月16日發函可解
    為渠拋棄系爭帳戶存款債權之意思，惟被告乙○○對被告上
    海商業銀行就系爭帳戶之存款債權恐因渠無償拋棄行為而消
    滅，以致有害於原告之債權，主張依民法第244 條第1 項規
    定請求撤銷被告乙○○拋棄之意思表示，並依同條第4 項規
    定請求被告上海商業銀行回復原狀等語，被告上海商業銀行
    則以被告乙○○本人否認曾親自或授權他人申請開立系爭帳
    戶，該帳戶內存款亦非渠本人所有，因此，被告間既未成立
    金錢消費寄託契約，被告乙○○對被告上海商業銀行自無任
    何存款債權存在，縱認被告間有成立金錢消費寄託契約，惟
    被告乙○○既曾於93年2 月16日出具書面向被告上海商業銀
    行表示系爭帳戶內存款並非渠本人所有，自有拋棄該存款債
    權之意思，是被告乙○○對被告上海商業銀行之存款債權即
    因渠拋棄行為而消滅等語資為抗辯。是本件應審究者為：系
    爭帳戶是否為被告乙○○授權他人申請開立？又系爭帳戶內
    存款是否屬被告乙○○所有？被告乙○○是否有拋棄系爭帳
    戶內存款？茲分敘如下。
三、關於上海商業銀行新莊分行第00000000000000號帳戶是否為
    被告乙○○授權他人向被告上海商業銀行申請開立？
（一）經查，前揭上海商業銀行新莊分行之第00000000000000號
      帳戶係於85年10月1 日以被告乙○○之名義在被告上海商
      業儲蓄銀行之新莊分行開戶，又於87年5 月19日以被告乙
      ○○之名義申請更換印鑑等事實，此有被告上海商業銀行
      提出之活期儲蓄存款印鑑卡影本附卷可稽（見本院卷一第
      104 頁）；惟被告乙○○於77年7 月23日即已將戶籍遷出
      國外，且自同日出境後迄今，均未再入境，此有戶籍登記
      簿影本1 份及入出境查詢結果2 件存卷足憑（見本院卷一
      第59至61頁、第83頁），足認前揭帳戶並非由被告乙○○
      本人前往被告上海商業銀行新莊分行申請開立之事實。又
      依證人即被告上海商業銀行職員李其興之陳述稱：「我當
      初是在新莊分行，因為外匯業務與大美企業股份有限公司
      ，當時負責財務的葉莉莉認識，由葉莉莉請我開立乙○○
      的戶頭，那時我是拿空白的開戶資料到他公司，他表示乙
      ○○幾天後會回來，我是隔了幾天後才去拿回來。」、「
      但是他的資料都是由葉小姐提供的」、「（問：你是否有
      問葉莉莉是否有得到乙○○的授權？）他只有講這是他小
      姑要幫他開戶。」等語（見本院96年6 月7 日言詞辯論筆
      錄，卷一第66頁），又參酌被告上海商銀提出之活期儲蓄
      存款印鑑卡2 紙上方均註明「大美」二字，可見證人李其
      興所稱該帳戶係因訴外人大美企業股份有限公司之交易往
      來緣故而開戶之事實，應堪採信。
（二）其次，被告乙○○之父即訴外人徐家駒於本院96年度訴字
      第419 號民事事件之96年9 月20日準備程序時到庭證述稱
      ：「（問：這些是上海商業銀行受理乙○○辦理開戶的所
      有資料，這些申請書是誰填寫的，你是否知道？）這些是
      我太太受乙○○的委託辦理的，是否我太太本人去辦的及
      上面的簽名是否他本人我記不起來的，我是依據委託書辦
      理的」、「（問：為何要開設上海商業銀行的帳戶？）我
      在臺灣有三個公司，分別是大美企業股份有限公司、留耕
      投資股份有限公司、輔美實業股份有限公司，乙○○都是
      這三家的股東，股份是我送給他的，這三家公司發放股利
      、股息、減資的款項都是匯到上海銀行的帳戶裡面，我也
      曾經利用這個帳戶匯款給乙○○的女兒當作贈與」、「應
      該是我太太授權我媳婦葉莉莉去辦的」等語，此有本院96
      年度訴字第419 號確認債權存在事件96年9 月20日準備程
      序筆錄影本在卷可參（見本院卷一第176 至180 頁），復
      參酌原告所提之被告乙○○於83年5 月16日簽署之約定書
      之內容記載：「乙○○在臺灣地區的財產及稅務：(a)有
      關山衣的銀行來往，由淑英代為處理， (b)報稅工作由家
      駒代辦」等語，有該約定書影本存卷足憑（見本院卷一第
      72頁），且訴外人徐家駒既為該委託書所託辦理被告乙○
      ○在臺灣地區財產及稅務相關事宜之人，其對於受託處理
      事務之範圍，當知之甚詳，堪認訴外人徐家駒所陳述其配
      偶徐金淑英依照上開約定書所載委託代為處理銀行來往事
      務之旨，指示其媳婦葉莉莉向被告上海商業銀行之新莊分
      行申請開立系爭帳戶一節，尚非全無可信。又自訴外人徐
      家駒之前揭陳述及上開約定書內容觀之，該約定書乃係將
      其在臺灣地區之財產及稅務相關事宜委託其父母即徐家駒
      及徐金淑英等人代為處理，參以被告乙○○既長年居住國
      外，其將臺灣地區之財產及稅務委由父母代為處理，按諸
      一般經驗法則尚稱合於情理，是以被告上海商業銀行雖抗
      辯該約定書上記載「銀行往來」係指就其現已經存在之銀
      行業務為往來，並不包括辦理新開立存款帳戶，且約定書
      之「淑英」如為原告所指被告乙○○之母親「徐金淑英」
      ，約定書已明確指明係由名為「淑英」之人乃為特定之人
      ，而非概括授權於其有親屬關係之人，故原告主張「銀行
      往來之事務授權交由其家人全權處理」，並無依據，原告
      此部分主張自非可採。則前揭在上海商業銀行新莊分行開
      戶之第00000000000000號存款帳戶乃係由被告乙○○授權
      其親人在被告上海商業銀行新莊分行開戶之事實，應堪予
      認定。
四、關於上海商業銀行新莊分行第00000000000000號帳戶內之存
    款是否屬被告乙○○所有？
（一）前揭帳戶自85年10月1 日開立後，即迭有存入及提領款項
      之交易紀錄，迄95年12月21日為止之存款餘額為19,368,8
      51元，此有被告上海商業銀行提出之交易往來明細影本1
      份在卷足參（見本院卷一第51頁）。而訴外人徐家駒於本
      院96年度訴字第419 號案件96年9 月20日準備程序到庭證
      述稱：「我在臺灣有三個公司，分別是大美企業股份有限
      公司、留耕投資股份有限公司、輔美實業股份有限公司，
      乙○○都是這三家的股東，股份是我送給他的，這三家公
      司發放股利、股息、減資的款項都是匯到上海銀行的帳戶
      裡面，我也曾經利用這個帳戶匯款給乙○○的女兒當作『
      贈與』。」、「（問：乙○○帳戶內的存款、匯款都是由
      誰處理？）由我及我太太處理。從85年開始存在該帳戶的
      款項都是乙○○的。大美公司的股份是在乙○○念大學時
      就已經給他了，之後才贈與輔美及留耕的股份，我贈與這
      些股份給乙○○他都知道，我不知道乙○○為何否認這個
      帳戶的存款，我想可能是因為他是美國公民，如果他在臺
      灣的存款被發現，可能會受到重罰。」等語（見本院卷一
      第177 、178 頁），參以訴外人徐家駒委託律師於91年4
      月22日對被告乙○○所委託之律師曾月娟之書函內載：「
      63年6 月當時山衣年齡23歲，尚在求學時期，本人以山衣
      名義投入大美企業股份有限公司股金新臺幣80萬元」、「
      自83年6 月開始，本人將各項相關收入及上海房租收入等
      ，迄89年3 月為止，共作14次分配，匯給山衣美國境外銀
      行帳戶，其總款項共達美金900 餘萬元。其他分予山衣之
      新臺幣金額，累積至目前為止，山衣在臺北銀行之存款餘
      額為新臺幣17,608,262元」等語，有該律師函影本1 件在
      卷可佐（見本院卷一第113 頁），對照前揭帳戶於91年4
      月22日之存款餘額為17,608,262元，有該帳戶交易往來明
      細影本1 份在卷可考（見本院卷二第60頁），恰與上開律
      師函所述被告乙○○在「臺北銀行」之存款餘額相同，顯
      見該所謂「臺北銀行」係指被告乙○○在被告上海商業銀
      行新莊分行所開設之銀行帳戶而言，非指以「臺北銀行」
      為名之銀行，當足堪認訴外人徐家駒證述系爭帳戶內存款
      均係其贈與被告乙○○股份之大美公司、留耕投資股份有
      限公司（下稱留耕公司）、輔美實業股份有限公司（下稱
      輔美公司）因發放股利及辦理減資所匯入之款項，另有其
      個人贈與被告乙○○之款項等語為真實。
（二）按稱贈與者，謂當事人約定，一方以自己之財產無償給與
      他方，他方允受之契約；又贈與物之權利未移轉前，贈與
      人得撤銷其贈與，民法第406 條、第408 條第1 項前段分
      別定有明文。如前所述，依訴外人徐家駒前揭證述內容，
      可知大美公司、留耕公司、輔美公司等公司均為訴外人徐
      家駒所創立，並將該等公司之部分股份贈與被告乙○○；
      另觀之被告乙○○於83年5 月16日所簽署之約定書內容（
      見本院卷一第73頁），關於公司經營權劃分方面，被告乙
      ○○曾與其兄即訴外人徐又中協議：「臺灣地區、香港地
      區、大陸地區、東南亞地區、歐洲地區由又中全權經營，
      北美洲地區、南美洲地區由山衣全權經營」、「兩人有岐
      見時，由家駒仲裁決定」等語，雖未指明其等商議劃分經
      營權之特定公司為何，惟可推知乃係就其等家族企業之經
      營權劃分之協議，亦可證明被告乙○○對於其在臺灣地區
      另有家族企業之股份一節並非毫無所悉，且參酌訴外人徐
      家駒證述其贈與在臺灣地區之大美公司等股份予被告乙○
      ○且被告乙○○始終知悉一節，益徵上開委託書關於公司
      經營權劃分之協議，自包括大美公司、留耕公司、輔美公
      司之經營權無疑，堪認被告乙○○自始即知悉其父徐家駒
      贈與該三家公司股份之事且已經被告乙○○允受，則前述
      三家公司股份既已為股權之移轉，則該等公司基於被告乙
      ○○股東身份而匯入各該公司因發放股利及辦理減資之款
      項，自應屬被告乙○○所有，則關於前述帳戶內之存款應
      屬於被告乙○○所有一節，應堪認定。
五、被告乙○○是否有拋棄前揭上海商業銀行新莊分行第000000
    00000000號帳戶內之存款？
（一）被告上海商業銀行抗辯被告乙○○於93年2 月16日出具之
      書函即有拋棄系爭帳戶內存款之意思一節，但為原告所否
      認，並主張該書函之內容，僅聲明系爭帳戶任何存提交易
      紀錄非其所為，且同意被告上海商業銀行「處理」該帳戶
      內存款，不必然即有拋棄系爭帳戶內存款之意思等語。經
      查，自被告乙○○致被告上海商業銀行之書函內容觀之，
      被告乙○○不僅否認曾親自或授權他人於被告上海商業銀
      行開立系爭帳戶，更進一步聲明「於系爭帳戶或涉及該帳
      戶之任何交易活動或行為均與本人無關。其內結存（含利
      息）亦非本人所有，本人同意貴行得全權依法及貴行認妥
      適之方式關閉該帳戶及處理帳戶內之存款。」等語（見本
      院卷一第41頁），顯見被告乙○○再三強調系爭帳戶與其
      本人並無關連，姑且不論其為此聲明之動機何在，惟可確
      定者為被告乙○○於授權其家人代為開立系爭帳戶後，復
      為拋棄系爭帳戶內存款之意思表示甚為明顯。再參以訴外
      人徐家駒於96年10月2 日提出之民事陳報狀附件中由被告
      乙○○分別致大美公司、留耕公司及輔美公司之書函內容
      可知，被告乙○○於91年及92年間主動拋棄其於大美公司
      及留耕公司之全部股份，並聲明其從未授權或同意任何人
      代其投資輔美公司，此有訴外人徐家駒所提出之被告乙○
      ○分別於92年7 月7 日致大美公司函、91年4 月29日致留
      耕公司函、91年4 月18日致輔美公司函影本各1 份附卷可
      參（見本院卷一第154 至157 頁），足認被告乙○○拋棄
      家族企業股份等財產之意思灼然至明，由此亦可推知，被
      告乙○○於93年2 月16日出具之書函意在拋棄系爭帳戶內
      上開三家公司基於被告乙○○股東身份而匯入各該公司因
      發放股利及辦理減資款項之現金存款。
（二）按「拋棄乃單方行為，拋棄之意思表示一到達對方即生效
      力」（臺灣高等法院85年度勞抗字第8 號裁定參照）。從
      而，被告乙○○既已為拋棄系爭帳戶內存款之意思表示，
      並已到達被告上海商業銀行，即生拋棄之效力。是以，系
      爭帳戶內存款既已非被告乙○○所有，而被告乙○○對被
      告上海商業銀行之存款債權亦因拋棄而消滅，則於被告乙
      ○○所為之前述拋棄對於被告上海商業銀行之存款現金債
      權之行為未經撤銷之前，原告先位聲明請求確認被告乙○
      ○對被告上海商業銀行有如附表所示金額之債權即無理由
      ，該部分之訴自應予以駁回。
六、關於原告所為之備位聲明部分：原告先位聲明之請求既為無
    理由，即應就原告備位聲明之請求部分續予審酌，經查：
（一）本件原告又主張被告乙○○對系爭帳戶內存款所為之拋棄
      為詐害原告債權之行為，已嚴重損害原告之權利，依民法
      第244 條第1 項規定應予以撤銷一節，則為被告上海商業
      銀行所否認。按債權人得依民法第244 條規定行使撤銷權
      ，以其債權於債務人為詐害行為時，業已存在者為限，若
      債務人為詐害行為時，其債權尚未發生，自不許其時尚非
      債權人之人，於嗣後取得債權時，溯及的行使撤銷權。又
      民法第244 條第1 項及第2 項所謂「有害及債權」或「害
      於債權人之權利」，係指債務人陷於無資力之狀態而言，
      此有最高法院95年台上字第1741號判例意旨可參。亦即此
      法條規定之債權人，乃以債務人所為無償行為之時，是否
      有債權存在為判斷標準。被告乙○○於93年2 月16日向被
      告上海商業銀行為拋棄系爭帳戶內存款債權之意思表示，
      對於被告上海商業銀行而言，係無對價而消滅於該存款帳
      戶內存款餘額之債務，乃屬於無償獲得債務減免之利益，
      本件原告對於被告乙○○之債權係分別成立於92年3 月15
      日及同年6 月26日，此有臺灣臺北地方法院95年度票字第
      5503 4號及95年度票字第55035 號民事裁定影本可參，故
      被告乙○○為上述無償拋棄行為之時，原告對於被告乙○
      ○享有債權之事實，要屬無疑。至被告乙○○就系爭票款
      債務之清償期雖分別於94年3 月15日及同年6 月26日之到
      期日方視為屆至，惟債務人於債權成立後所為之詐害行為
      ，債權人均得撤銷之，蓋債權發生當時之責任財產為債務
      人之信用基礎，債權人就債務人於債之關係成立時之責任
      財產，均得保全。故債權成立於詐害行為以前者，縱債務
      人為詐害行為當時，債務未屆清償期，債權人亦得行使撤
      銷權（見孫森焱著，民法債編總論下冊，89年8 月修訂版
      ，p.646） ，則原告對被告乙○○之票款債權於92年3 月
      15日及同年6 月26日即已成立，縱於被告乙○○將系爭帳
      戶內存款債權拋棄之際，系爭票款債務未屆清償期，依上
      開說明，亦無礙於原告撤銷權之行使。
（二）又按債權人依民法第244 條第1 項之規定，撤銷債務人所
      為之之有償或無償行為者，祇須具備下列之條件：（一）
      為債務人所為之法律行為；（二）其法律行為有害於債權
      人；（三）其法律行為係以財產權為目的；（四）如為有
      償之法律行為，債務人於行為時，明知其行為有害於債權
      人，受益人於受益時，亦明知其事情。至於債務人之法律
      行為除有特別規定外，無論為債權行為抑為物權行為，均
      非所問，有最高法院42年台上字第323 號判例可參。蓋債
      務人之財產為全體債權人之總擔保，若債務人處分其財產
      致其陷於無資力，而有害債權人債權之有效受償時，即不
      應准許，並使債權人得訴請撤銷該處分行為，以回其原先
      之財產狀況，而使全體債權人得以公平受償，此為民法第
      244 條所規定撤銷債權之目的及意旨。經查，被告乙○○
      將系爭帳戶內之現金存款債權拋棄前，已將其於大美公司
      、留耕公司內具財產價值之全部股份拋棄，並否認其於輔
      美公司內之全部持股，業如前述，而被告乙○○將系爭帳
      戶內之現金存款債權拋棄後，除對於訴外人華泰商業銀行
      股份有限公司（下稱華泰商業銀行）之股份外，已無其他
      財產得為原告債權之擔保等情，有財政部臺灣省南區國稅
      局94年度綜合所得稅各類所得資料清單之影本1 份附卷可
      稽（見本院卷一第11頁），足見被告乙○○為上開拋棄存
      款帳戶內之現金存款債權之行為時，系爭帳戶內之現金存
      款債權及被告乙○○所持有之華泰商業銀行之全部股份應
      為被告乙○○一切債務之總擔保，債權人原得按債權比例
      公平受償，惟被告乙○○竟將系爭帳戶內之現金存款債權
      無償拋棄，復參以華泰商業銀行94年度給付被告乙○○之
      股息總額僅為60元，且被告乙○○早於91年4 月18日即聲
      明其並未授權或同意任何人代其投資華泰商業銀行等情，
      則可推知被告乙○○所為拋棄現金存款債權之行為於其行
      為時，已陷自己於無資力以清償其所負債務之情況，且影
      響原告等債權人債權公平受償之權益甚明。綜上，本件被
      告乙○○於93年2 月16日就系爭帳戶內現金存款債權拋棄
      之行為，係在被告乙○○對原告負有債務之後，則原告主
      張被告上述行為乃無償行為，且有害於債權人等情，應堪
      認為真實。
（三）又按民法第244 條之撤銷權，自債權人知有撤銷原因時起
      ，1 年間不行使，或自行為時起經過10年而消滅，民法第
      245 條定有明文。原告行使本件撤銷權之1 年除斥期間，
      應自其知悉有撤銷原因之時起算1 年。經查，原告於96年
      2 月14日收受被告上海商業銀行就本院板院輔96年度執梅
      字第4676號執行命令所為之聲明異議狀通知，此有本院96
      年度執字第4676號執行卷宗內送達證書1 紙可稽，被告上
      海商業銀行於該聲明異議狀內明確載明其於93年2 月16日
      收到被告乙○○之書面來函，並將該函附於該聲明異議狀
      後，由是觀之，原告於96年2 月14日知悉有撤銷之原因，
      並於96年11月16日以民事聲明狀追加備位聲明主張撤銷上
      開拋棄存款債權之意思表示，並未逾1 年除斥期間。而本
      件被告乙○○所為之無償行為，有害及原告債權，有如前
      述。從而，原告主張依前述民法第244 條第1 項規定，請
      求判決撤銷被告乙○○於民國93年2 月16日向被告上海商
      業銀行所為拋棄其存款之意思表示之詐害債權之行為，於
      其債權之範圍內應屬有理由，而應予准許，惟原告併請求
      被告上海商業銀行應將已結清之被告乙○○之在上海商業
      銀行新莊分行所開立之第00000000000000號存款帳戶及存
      款金額以回復結清前之原狀部分，然因前述帳戶乃存款人
      即被告乙○○與金融機構即被告上海商業銀行間所成立之
      繼續性消費寄託關係之契約，該契約既經契約當事人合意
      終止，即已使其間之繼續性消費寄託關係消滅，而於雙方
      合意終止該契約之時，被告上海商業銀行負有對被告乙○
      ○返還該帳戶內存款帳戶存款金額之義務，而此一繼續性
      消費寄託契約之合意終止並無害及被告乙○○之債權人即
      本件原告對於被告乙○○之債權，被告乙○○之債權人即
      本件原告對被告乙○○此一終止其與被告上海商業銀行間
      之前述繼續性消費寄託契約即無請求撤銷之權利，其所得
      請求撤銷之標的乃係被告乙○○免除被告上海商業銀行對
      其所負返還消費寄託物之義務之行為，二者尚有不同，不
      可混淆；再者，債權人所得撤銷其債務人所為詐害債權之
      行為，除債務人之詐害債權之行為乃不可分之行為外，倘
      若其標的乃屬可分，其所得請求撤銷之範圍自僅限於債權
      人所得對債務人主張之債權範圍內，超過其債權範圍以外
      之債務人所為之行為，即非該債權人所得置喙，否則即無
      以債務人為無償或有償行為時之資力狀況判斷之理由，故
      而，原告請求被告上海商業銀行應將已結清之被告乙○○
      之在上海商業銀行新莊分行所開立之第00000000000000號
      存款帳戶及存款金額以回復結清前之原狀等節，即無依據
      ，不應准許。
（四）原告另主張被告乙○○上開拋棄帳戶內現金存款債權之意
      思表示既經撤銷，原告即得請求確認債權存在一節，於其
      對於被告乙○○之債權範圍內亦屬有理由，從而，原告在
      其對於被告乙○○所有債權之範圍內，請求確認被告乙○
      ○對被告上海商業銀行有如附表所示金額之債權存在，為
      有理由，應予准許。至於被告上海商業銀行對於被告乙○
      ○所負債務係應列於何種帳目下，並不影響其對於被告乙
      ○○所負債務之內容及數額，不以計於存款帳戶內之數額
      方屬於其對於被告乙○○之負債，應併予敘明。
七、綜上所述，原告先位之訴逕請求確認被告二人間之有如附表
    所示之債權存在，並無理由，應予駁回；至於被告所為備位
    之訴部分，請求撤銷被告乙○○所為拋棄其對於被告上海商
    業銀行之債權之行為，即確認被告乙○○對被告上海商業銀
    行於如附表所示之金額範圍內之債權存在等部分之訴，為有
    理由，應予准許；原告其餘部分之請求，亦為無理由，應併
    予駁回。
伍、本件事證已臻明確，兩造其餘主張及攻擊防禦方法與證據，
    經本院斟酌後，與本件判決結果已不生影響，故不一一論列
    ；另本件訴訟標的對於被告2 人之利害關係均係關於被告乙
    ○○，故就應由被告負擔之訴訟費用酌定由被告乙○○負擔
    ，均附此敘明。
陸、結論：原告之訴為一部有理由，一部無理由，依民事訴訟法
    第385 條第1 項前段、第78條、第79條、第85條第1 項，判
    決如主文。
中    華    民    國    97    年    8     月    21    日
            民事第一庭  法  官  許瑞東
以上正本證明與原本無異
如對本判決上訴，須於判決送達後20日內向本院提出上訴狀
中    華    民    國    97    年    8     月    21    日
                        書記官  賴玉芬
┌────────────────────────────────┐
│附表：（單位：新臺幣）                        96年度訴字第824號 │
├──┬──────┬──────────────────┬───┤
│編號│本        金│利                               息 │備  註│
├──┼──────┼──────────────────┼───┤
│ 1  │ 3,798,000元│自民國92年3月15日起至清償日止按年息 │      │
│    │            │14.6% 計算之利息                    │      │
├──┼──────┼──────────────────┼───┤
│ 2  │ 1,809,000元│自民國92年6月26日起至清償日止按年息 │      │
│    │            │14.6%計算之利息                     │      │
├──┼──────┼──────────────────┼───┤
│ 3  │     4,000元│無                                  │      │
├──┼──────┼──────────────────┼───┤
│ 4  │    44,856元│無                                  │      │
└──┴──────┴──────────────────┴───┘


司法院資訊處製作；財團法人民間司法改革基金會備份。
